【裁判字號】    88,易,2993
【裁判日期】    890302
【裁判案由】    侵占
【裁判全文】
臺灣臺中地方法院刑事判決                        八十八年度易字第二九九三號
    公  訴  人  臺灣臺中地方法院檢察署檢察官
    被      告  甲○○
    選任辯護人  羅淑菁
右列被告因詐欺等案件，經檢察官提起公訴（八十八年度偵字第四九０號），本院判
決如左：
    主  文
甲○○連續意圖為自己不法之所有，而侵占自己持有他人之物，處有期徒刑拾月。其
餘被訴詐欺部分無罪。
    事  實
一、甲○○係京華證券股份有限公司豐原分公司（下稱京華證券公司）之營業員，為
    從事股票操作業務之人員。於民國八十六年七月間，甲○○因作業疏失，將客戶
    委託賣出宏碁電腦股份有限公司（下稱宏電）之股票三十張（即三萬股）誤為買
    進，需自行負交割責任，乃於八十六年七月二十一日向丁○○借款新台幣（下同
    ）三百五十三萬零三百四十六元，其中一百九十三萬零三百四十六元為宏電交割
    款；一百六十萬元為借款。並言明同年七月二十二日返還。丁○○乃依約匯款入
    不知情之案外人乙○○（甲○○之父，另經檢察官為不起訴處分確定）設於中國
    農民銀行之帳戶，惟翌日甲○○僅返還一百六十萬元借款，並向丁○○稱願以宏
    電股票三十張抵充借款，經丁○○應允同意。甲○○復於同年十月八日要求丁○○補繳宏電股票保證金一百二十八萬元，丁○○乃依其指示將保證金匯入乙○○
    之上開帳戶，嗣丁○○多次催促甲○○交付宏電股票，甲○○均藉詞推託未予交
    付，並意圖為自己不法之所有，於八十六年十一間，將丁○○之宏電股票擅自賣
    出，將股款變易持有為所有侵占入己。被告甲○○承上開業務侵占之同一概括犯
    意，於八十六年九月，向丁○○稱可以乙○○之帳戶進行融資股票交易，經丁○○同意後，於八十六年九月十二日由甲○○以乙○○之帳戶以每股一百四十七元
    ，融資買進台灣積體電路股份有限公司（下稱台積電）之股票十張（即一萬股）
    ，丁○○並於翌日匯款一百零二萬八千元入乙○○前開帳戶內，甲○○於八十七
    年二月間將該股票出售，得款未交付予丁○○，予以侵占入己，嗣因丁○○於八
    十七年二月十七日委託甲○○出賣台機電股票，甲○○始告以台積電股票已出賣
    ，惟仍無交法付股款予丁○○，丁○○始知甲○○已將該股票款侵占入己。
二、案經丁○○提出告訴由臺灣臺中地方法院檢察署檢察官偵查起訴。
    理  由
一、訊據被告甲○○矢口否認有侵占及詐欺犯行，辯稱伊是向告訴人借錢買股票，並
    非將宏電股票轉讓與告訴人，被告出售上開宏電股票並非侵占，另台積電之股票
    係被告向告訴人借款購買，並非告訴人委託被告代為買進，伊自有權決定是否出
    售股票，被告並無侵占告訴人之金錢等語。惟查，被告原係京華證券股份有限公
    司豐原分公司營業員，因誤將客戶委託出售之宏碁電腦股份有限公司股票三十張
    為買進，需自行負交割責任，乃於八十六年七月二十一日向告訴人借款新台幣（
    下同）三百五十三萬零三百四十六元，告訴人依約將款項入被告之父乙○○設
    於中國農民銀行之帳戶，雙方並約定於同年七月二十二日返還，及被告僅返還一
    百六十萬元，餘款經告訴人同意以宏電股票三十張抵充，及告訴人於同年十月八
    日依被告指示補繳宏電股票保證金一百二十八萬元及將該款入上開乙○○之帳
    戶，及被告未經告訴人同意將宏電、台積電股票出售，股款未交付告訴人等情，
    為被告供認在卷，核與告訴人指訴情節相符，復經證人丙○○○在審理中結證屬
    實，並有切結書一份附卷可稽，事證明確，被告空言否認，自屬卸責之詞，不足
    採信，被告侵占犯行至堪認定。
二、核被告甲○○侵占宏電股票出售款部分，係犯刑法第三百三十五條第一項之普通
    侵占罪，公訴人認被告侵占宏電股票出售款部分係涉犯同法第三百三十六條第二
    項業務侵占罪嫌，惟因被告係以私人身分向告訴人借款，為返還借款始經由告訴
    人同意以宏電股票抵充借款，其因而為告訴人保管持有該股票係因其與告訴人間
    之私人借款關係所致，並非基於業務行為而來，與業務侵占罪之構成要件不符，
    起訴法條尚有未洽，應予變更。另被告侵占台積電股票出售款部分，公訴人認係
    涉犯刑法詐欺罪，顯有未洽，惟因起訴基本事實（即告訴人匯款委託被告購買股
    票，被告未經告訴人同意於盤中賣出，所得款項未交付予告訴人之事實）相同，
    爰予以變更起訴法條。核被告先後二侵占行為，時間緊接，所犯罪名相同，顯係
    基於概括之犯意為之，為連續犯，爰依刑法第五十六條之規定以一罪論，並加重
    其刑。爰審酌被告犯罪動機、手段、侵占金額、犯罪後雖坦承大部分犯行，然尚
    未返還金錢予告訴人等一切情狀，量處如主文所示之刑。
三、（一）、公訴意旨略以：被告甲○○於八十七年五月五日向丁○○佯稱其姐生意
    週轉為由，向丁○○借票一百八十二萬零一百六十元，並表示必於支票到期日前
    將款項存入丁○○帳戶，致丁○○陷於錯誤而交付發票日為八十七年八月一日同
    額之支票一紙，嗣甲○○未將借票款依約存入丁○○帳戶，致使丁○○之支票為
    他人提示，因存款不足遭退票而未得逞，丁○○始知受騙，因認被告涉犯刑法詐
    欺罪嫌等語。（二）、公訴人認被告涉犯刑法詐欺罪嫌，係以：１、告訴人之指
    訴。２、本票一紙為其論據。訊據被告矢口否認有詐欺犯行，辯稱伊因買賣股票
    錢不夠，向案外人呂秋湖借一百二十萬元，到期後想要求對方延期，乃透過告訴
    人之二姐借告訴人之支票交付予呂秋湖，被告借票時有簽發同額本票給告訴人，
    後來因為股票買賣不順利，只還六十萬元予呂秋湖，並請呂秋湖不要提示支票，
    惟呂秋湖仍執意提示，才會退票，被告並無詐騙告訴人之意圖等語。（三）、按
    犯罪事實應依證據認定之，無證據不得推定其犯罪事實，刑事訴訟法第一百五十
    四條定有明文。次按告訴人之告訴，係以使被告受刑事訴追為目的，是其陳述是
    否與事實相符，仍應調查其他證據以資審認，最高法院五十二年台上字第一三０
    ０號判例可資參照。末按民事債務當事人間，若有未依債務本旨履行給付之情形
    ，在一般社會經驗而言，原因非一，其因不可歸責之事由無法給付，或因合法得
    對他造主張抗辯而拒絕給付，甚至債之關係成立後，始行惡意遲延給付，皆有可
    能，非必出於自始無意給付之詐欺犯罪一端，自難以被告單純債務不履行之狀態
    ，推定被告自始即有不法所有之意圖而施用詐術，先予明。公訴人認被告涉犯
    詐欺罪嫌，係以告訴人之指訴及本票一紙為其論據，已如前述，告訴人之指訴如
    無其他積極證據堪認與事實相符，不得據為被告有罪之唯一證據，本件告訴人曾
    交付支票一張予被告一節業經被告供稱在卷，被告並因而簽發其名義同額之本票
    一張交付予告訴人，是該張本票僅足證明被告與告訴人間有借用支票之事實，惟
    尚不足以證明被告有施用詐術，至被告事後未依約將票款存入銀行以供提示者兌
    領，揆諸前開說明，原因可能有多端，並非即必出於自始無意給付一端，是公訴
    人所據之證據並不足以證明被告有詐欺犯行。此外，復查無其他積極證據堪認被
    告係以詐欺手段使告訴人陷於錯誤而交付支票，此部分不能證明被告犯罪，爰依
    法為無罪之判決。
據上論斷，應依刑事訴訟法第二百九十九條第一項前段、第三百條、第三百零一條第
一項、刑法第五十六條、第三百三十五條第二項、罰金罰鍰提高標準條例第二條，判
決如主文。
中    華    民    國    八十九    年      三      月          二        日
                                        法  官 陳賢慧
右正本證明與原本無異。
如不服本判決，應於送達後十日內向本院提出上訴狀(須附繕本)，上訴於台灣高等
法院台中分院。
                                        書記官
中    華    民    國    八十九    年       三       月        二        日
附錄論罪科刑法條：
刑法第三百三十五條第一項
意圖為自己或第三人不法之所有，而侵占自己持有他人之物者，處五年以下有期徒刑
、拘役或科或併科一千元以下罰金。


司法院資訊處製作；財團法人民間司法改革基金會備份。
